ACORDAO-COMPLETO-2390939

ACÓRDÃO 91/2020 ATA 1/2020 - PLENÁRIO

VISTOS, relatados e discutidos estes autos de representação com pedido de adoção de medida cautelar acerca de indícios de irregularidade no Pregão Eletrônico 6/2019, realizado pela Empresa Brasileira de Serviços Hospitalares - Hospital das Clínicas da Universidade Federal de Goiás (Ebserh/HCG/GO) ;
ACORDAM os Ministros do Tribunal de Contas da União, reunidos em sessão do plenário, ante as razões expostas pelo Relator, em:
9.1. com fundamento no art. 276, caput e §1º, do Regimento Interno/TCU, referendar a medida cautelar adotada por meio do despacho contido na peça 10 destes autos, bem como as medidas acessórias constantes do mencionado expediente;
9.2. dar ciência desta deliberação ao representante, à Empresa Brasileira de Serviços Hospitalares - Hospital das Clínicas da Universidade Federal de Goiás e à MV Sistemas de Medicina Diagnostica Ltda.

Referendo de medida cautelar concedida em processo de representação acerca de indícios de irregularidade em pregão eletrônico realizado para a contratação de empresa para implantação e fornecimento de software para gerenciamento e armazenamento de imagens médicas.

Empresa Brasileira de Serviços Hospitalares.

3. Interessados/Responsáveis: não há.

13.1. Ministros presentes: José Mucio Monteiro (Presidente), Walton Alencar Rodrigues, Augusto Nardes, Raimundo Carreiro e Bruno Dantas.
13.2. Ministro-Substituto convocado: Marcos Bemquerer Costa (Relator).
13.3. Ministro-Substituto presente: André Luís de Carvalho.

ACORDAO-COMPLETO-2400592

Acórdão de Relação 510/2020 - Plenário

Acórdão de Relação

MARCOS BEMQUERER

Adoto como relatório o despacho que fundamentou a concessão da medida cautelar ora em apreciação (peça 10) : 
Trata-se de representação formulada por Roberson Sathler Vidal, com fundamento no art. 87, § 2º, da Lei 13.303/2016, c/c o art. 237 do Regimento Interno do TCU, acerca de exigências editalícias com potencial de restringir a competitividade do Pregão Eletrônico 6/2019, realizado pela Empresa Brasileira de Serviços Hospitalares - Hospital das Clínicas da Universidade Federal de Goiás (Ebserh/HCG/GO) .
O referido certame foi realizado em em 31/10/2019, tendo se sagrado vencedora a empresa MV Sistemas de Medicina Diagnóstica Ltda., única participante do certame. A unidade técnica informa que o termo do contrato já fora elaborado, porém o instrumento ainda não havia sido assinado pelas partes até 3/12/2019.
O objeto principal da contratação é um sistema de gerenciamento de imagens que se resume aos softwares PACS e RIS. Sendo o primeiro o sistema que realiza a digitalização, o compartilhamento e o armazenamento de imagens médicas provenientes de equipamentos de exames de rotina; e o segundo, um banco de dados necessário para o melhor funcionamento do PACS, porque contém as informações necessárias para a integração dos exames e demais informações.
A essas soluções de PACS/RIS podem ser acopladas aplicações clinicas autônomas, empregadas no fluxo de trabalho, comumente conhecidas como plug-ins. A despeito de elas otimizarem a operação dos referidos sistemas, quando adquiridas em conjunto, podem reduzir consideravelmente a competitividade do certame, fato esse evidenciado pela participação de apenas uma empresa no certame. 
Após análise dos elementos carreados aos autos, a Selog propõe o deferimento da medida cautelar, sem prévia oitiva, por entender que estão presentes os pressupostos do perigo da demora e da fumaça do bom direito. De forma percuciente, também afastou o perigo da demora reverso.
A fumaça do bom direito está configurada em face da resposta da Ebserh/HCG/GO ao responder impugnação apresentada ao edital. Naquela ocasião, a entidade definiu o sistema e seu funcionamento, mas não enfrentou a questão principal, se o item 11 do edital, requisitos do visualizador das estações de interpretação/laudo (avançado) , os denominados plug-ins, se constituiriam como elementos necessários à caracterização dos sistemas de armazenamento e gerenciamento de imagens que são os objetos da licitação ou mesmo qual o infortúnio ou custo da aquisição desse módulo em separado, uma vez que a inclusão desse módulo tem potencial de aumentar o valor final da contratação, haja a redução de participantes na avença. 
De fato, seria preciso comprovar que os custos associados à aquisição desse módulo em separado suplantariam uma eventual redução de competitividade do certame consubstanciada pela ínfima quantidade de potenciais empresas aptas a oferecer o sistema em conjunto com esse módulo de visualização e interpretação de resultados.
Em outra ponta, temos informações de que várias empresas foram alijadas do certame e há indícios de que a contratação em tela (R$ 475.644,00, por doze meses) possa estar acima de outros certames realizados pelo país, a exemplo do contrato celebrado pela UFSCar (R$ 305.000,00, por 36 meses) .
Registro apenas, por dever de justiça, que o representante não trouxe aos autos elementos capazes de comprovar a afirmação sobre a economicidade de um contrato em relação ao outro, a exemplo de contratações semelhantes, com e sem as ferramentas ditas acessórias, e de cotações individualizadas dos plug-ins. As pesquisas realizadas pela Selog também não lograram êxito em localizar o contrato da UFSCar ao qual ele se referiu.
Ainda assim, considero pertinente adotar a cautelar sem prévia oitiva, ante a iminência de assinatura do contrato e pelos seguintes pontos levantados pela unidade técnica que motivam a imediata atuação deste Tribunal:
as ferramentas de tratamento de dados que compõem as exigências editalícias questionadas pelo representante não são, de fato, inerentes aos próprios sistemas de PACS/RIS, ou seja esses sistemas funcionam mesmo sem esses módulos;
situação similar foi verificada no edital do Pregão Eletrônico 89/2017, realizado pela Ebserh no Hospital das Clínicas da Universidade Federal do Paraná, o qual teve competição reduzida, apenas duas licitantes, e foi vencida pela empresa de nome Microdata Tecnologia Ltda., que possui o mesmo CNPJ da MV (03.124.977/0001-09) ;
consultas à base de dados do Siasg no portal DGI consultas, realizadas por busca no campo fornecedor, pelo CNPJ da MV Sistemas de Medicina Diagnóstica Ltda., identificaram sete contratos para prestação de serviços semelhantes aos aqui tratados, todos realizados para hospitais universitários, cinco deles tendo diretamente a Ebserh como contratante, e dois, as universidades federais do Triângulo Mineiro e do Paraná, o que evidencia um potencial efeito restritivo nas contratações desse tipo;
a aquisição desses plug-ins em conjunto com os sistemas principais pode de fato ser a melhor conjuntura para a administração, porém há de se demonstrar que a compra em separado é totalmente descabida seja em termos técnicos ou financeiros e que a opção pela aquisição integrada é de fato a mais vantajosa para a Administração.
Registro, por oportuno, que a suspensão da assinatura do contrato poderá acarretar demora na implementação da solução de tecnologia almejada pelo Hospital de Clinicas de Goiás, mas os impactos são minimizados em razão de os sistemas que se pretendem contratar representarem melhorias, mas não são essenciais para o funcionamento do hospital.
Nesses termos, conheço representação, satisfeitos os requisitos de admissibilidade constantes no art. 87, § 2º, da Lei 13.303/2016, c/c os arts. 235 e 237, VII, do Regimento Interno deste Tribunal e determino:
a) deferir o pedido de concessão de medida cautelar, sem oitiva prévia, com fulcro no art. 276 do Regimento Interno/TCU, tendo em vista a existência dos elementos necessários para sua adoção, a fim de que a Empresa Brasileira de Serviços Hospitalares - Hospital das Clínicas da Universidade Federal de Goiás suspenda a celebração do contrato decorrente do Pregão Eletrônico 6/2019, até que o Tribunal delibere sobre o mérito da matéria ora em apreço e, caso o instrumento já tenha sido firmado, abstenha-se de praticar qualquer ato com vistas à sua execução, até a deliberação definitiva desta Corte;
b) realizar a oitiva da Empresa Brasileira de Serviços Hospitalares - Hospital das Clínicas da Universidade Federal de Goiás, com amparo no art. 276, § 3º , c/c art. 250, V, todos do Regimento Interno/TCU, para que, no prazo de quinze dias, se pronuncie em relação aos pressupostos da cautelar deferida, e também quanto ao seguinte ponto relativo ao Pregão Eletrônico 6/2019:
b.1) exigências no edital, na forma dos itens 11.1, 11.7, 11.8, 11.18, 11.24, 11.25 e 11.26 do termo de referência, de ferramentas acessórias aos sistemas de PACS/RIS, sem o devido parcelamento do objeto da contratação, em afronta ao art. 32, III, da Lei 13.303/2016, bem como o art. 3º, III, do Regulamento de Licitações e Contratos da Ebserh, com possível restrição à ampla participação de licitantes que poderiam cotar os sistemas de PACS/RIS separadamente, e com risco de a proposta selecionada não ter sido a mais vantajosa para a Administração, em afronta aos princípios da economicidade e da obtenção de competitividade de que tratam o caput do art. 31 da Lei 13.303/2016;  
b.2) designação formal de interlocutor que conheça da matéria para dirimir eventuais dúvidas, informando nome, função/cargo, e-mail e telefone de contato;
c) realizar, nos termos do art. 276, § 3º , c/c art. 250, V, todos do Regimento Interno/TCU, a oitiva da sociedade empresária MV Sistemas de Medicina Diagnóstica Ltda. (CNPJ 03.124.977/0001-09) , para, no prazo de quinze dias, manifestar-se, caso queira, sobre os fatos constantes no subitem "b.1" retro, assim como sobre os pressupostos da cautelar deferida;
d) diligenciar a Empresa Brasileira de Serviços Hospitalares - Hospital das Clínicas da Universidade Federal de Goiás, com fundamento nos artigos 157 e 187 do Regimento Interno deste Tribunal, para que, no prazo de quinze dias, encaminhe cópia dos seguintes documentos e/ou esclarecimentos:
d.1) estudos técnicos preliminares ao Pregão Eletrônico 6/2019 que permitiram definir a aquisição dos sistemas de PACS/RIS integrados às ferramentas de manuseio de imagens como sendo a mais vantajosa para a Administração;
d.2) valor estimado da contratação e procedimentos utilizados para obtenção.
d.3) demais informações que julgar necessárias; 
d.4) designação formal de interlocutor que conheça da matéria para dirimir eventuais dúvidas, informando nome, função/cargo, e-mail e telefone de contato;
e) comunicar a Empresa Brasileira de Serviços Hospitalares - Hospital das Clínicas da Universidade Federal de Goiás quanto à possibilidade de o TCU vir a determinar a anulação dos atos decorrentes do certame ou a não prorrogação do contrato, caso haja elementos suficientes para a decisão de mérito, que caracterizem afronta às normas legais e/ou a possibilidade de ocorrência de prejuízos à Administração;
f) encaminhar cópia da instrução que subsidiou a formulação desse despacho à Empresa Brasileira de Serviços Hospitalares - Hospital das Clínicas da Universidade Federal de Goiás, de maneira a embasar as respostas à oitiva; e
g) comunicar ao representante o teor dessa decisão.
É o Relatório.

8.1. Carla Elisangela Ferreira Alves Teixeira (OAB/PE 18855) e outros, representando MV Sistemas de Medicina Diagnostica Ltda.

Não atuou.

REPRESENTAÇÃO DE EMPRESA LICITANTE. INDÍCIOS DE IRREGULARIDADES NO PREGÃO ELETRÔNICO 6/2019. AQUISIÇÃO DE SISTEMA DE QUE REALIZA A DIGITALIZAÇÃO, O COMPARTILHAMENTO E O ARMAZENAMENTO DE IMAGENS MÉDICAS PROVENIENTES DE EQUIPAMENTOS DE EXAMES DE ROTINA COM UM BANCO DE DADOS ASSOCIADO PARA O MELHORAR FUNCIONAMENTO DO SISTEMA PRINCIPAL. PERICULUM IN MORA E FUMUS BONI IURIS. CONCESSÃO DE MEDIDA CAUTELAR INAUDITA ALTERA PARS.

REPRESENTAÇÃO (REPR)

Secretaria de Controle Externo de Aquisições Logísticas.

Atuo nos presentes autos com fundamento no art. 27-A da Resolução-TCU 175/2005, tendo em vista haver sido designado, por meio da Portaria-TCU 7, de 17/1/2020, substituto do eminente Ministro Vital do Rêgo.
Cuidam os autos de representação formulada por Roberson Sathler Vidal, com fundamento no art. 87, § 2º, da Lei 13.303/2016, c/c o art. 237 do Regimento Interno do TCU, acerca de exigências editalícias com potencial de restringir a competitividade do Pregão Eletrônico 6/2019, realizado pela Empresa Brasileira de Serviços Hospitalares - Hospital das Clínicas da Universidade Federal de Goiás (Ebserh/HCG/GO) .
Ante as razões de decidir apresentadas no relatório precedente e com fundamento no art. 276, caput, do Regimento Interno do TCU, VOTO por que seja adotada a decisão que ora submeto à apreciação deste Colegiado.
TCU, Sala das Sessões Ministro Luciano Brandão Alves de Souza, em 22 de janeiro de 2020.
Ministro MARCOS BEMQUERER COSTA
Relator